臺灣高等法院臺南分院刑事判決
上　訴　人　臺灣嘉義地方法院檢察署檢察官
被　　　告　甲○○
選任辯護人　黃俊仁　律師
上列上訴人因被告偽造有價證券案件，不服臺灣嘉義地方法院92
年度訴字第495號中華民國94年6月10日第一審判決（起訴案號：
臺灣嘉義地方法院檢察署92年度偵緝字第110號），提起上訴，
本院判決如下：
    主  文
上訴駁回。
    理  由
一、公訴意旨略以：被告甲○○意圖供行使之用，夥同不詳姓名
    之成年人基於偽造郵票之犯意聯絡，先由其他成員在泰國偽
    造面額新臺幣（下同）25元之「二版十竹齋書畫譜郵票﹝續
    二﹞一批後，再於民國（下同）91年5月間，自泰國以國際
    快捷郵件方式，投遞3包各裝有上開偽造郵票，並記載收件
    人為「林挺志」之編號000000000、000000000、000000000
    號存局候領郵件，內各裝有六千張十竹齋郵票，並各於同年
    月12日至17日間寄抵嘉義郵局北社支局。嗣被告另基於偽造
    文書之概括犯意，分別於系爭郵件抵達之當日或次日，以不
    詳時、地偽造之「林挺志」印章1枚交付知情且有犯意聯絡
    之乙○○（原名蔡茂國，業經本院判處罪刑在案），持以蓋
    印於系爭郵件收件者簽章欄內，並填寫「林挺志」之國民身
    分證統一編號「Ｚ000000000」於上，用以表示林挺志簽收之
    意，連續共同偽造郵件收據3紙，據以領取系爭郵件而行使
    之，致生損害於林挺志本人及郵政業務之正確性。繼之，被
    告即將上開部分之偽造郵票，以不詳之價格售予乙○○，乙
    ○○復即利用職務之便，自91年5月13日起至同年6月6日止
    ，在上開北社郵局內，多次販賣系爭偽造郵票。迄91年6月6
    日查獲時止，乙○○計已詐得現金11萬7925元，並經清查扣
    得所售出之系爭偽造郵票4317張。因認被告涉有刑法第202
    第1項之偽造郵票（暨行使），以及第216條、210條之行使
    偽造私文書等罪嫌等語。
二、按犯罪事實應依證據認定之，無證據不得認定犯罪事實；不
    能證明被告犯罪者，應諭知無罪之判決，刑事訴訟法第154
    條第2項、第301條第1項分別定有明文。其次，認定犯罪事
    實所憑之證據，其為訴訟上之證明，須於通常一般之人均不
    致有所懷疑，而得確信其為真實之程度者，始得據為有罪之
    認定；認定不利於被告之事實，須依積極證據，苟積極證據
    不足為不利於被告事實之認定時，被告之抗辯或反證縱屬虛
    偽，仍不能以此資為積極證據應予採信之理由，此時即應為
    有利於被告之認定，更不必若何有利之證據，最高法院著有
    76年度台上字第4986號及30年上字第482號、30年上字第816
    號等判例可資參照。
三、公訴意旨認被告涉有偽造郵票（暨行使）及行使偽造私文書
    等罪嫌，無非以下列事證為論據：
 (一) 原審共同被告（按應為另案被告）乙○○之供述。待證事實
    ：被告係提供系爭偽造郵票供乙○○販賣之人。
 (二) 被告所持之行動電話門號0000000000號與乙○○所持行動電
    話門號0000000000號間之通聯紀錄。待證事實：被告於91年
    5 月2、4、9、13、16、17、18日，與乙○○間有頻仍之通
    聯。
 (三) 法務部調查局92年8月15日調科南字第09262360960號測謊報
    告書。待證事實：被告就「未交付偽造郵票給乙○○」、「
    未向乙○○領取過國際郵件」、「未從國外進口偽造郵票」
    等三項問題之否認，均呈說謊反應。另乙○○就「甲○○有
    交付其偽造郵票」、「甲○○有向其領取過國際郵件」等二
    項問題，均無情緒波動反應，認無說謊。
 (四) 系爭郵件編號000000000、000000000、000000000號簽單收
    據3張、內政部警政署入出境管理局91年5月27日境仁彬字第
    0910057632號函、嘉義郵局91年6月11日政91字第75200110
    號函、91年6月24日政91字第75200112號函、鑑定詢問單、
    鑑定書、統計表等文書。待證事實：被告偽造系爭郵件簽單
    之收據，以及查扣之系爭偽造郵票均係自泰國進口。
四、訊據被告堅決否認犯行，辯稱：檢察官起訴的不是事實，沒
    有偽造郵票暨偽造郵件收據據以領取郵件，亦未販賣上開郵
    票與乙○○，不知有這件事情且與伊無關等語。於原審亦辯
    稱：
 (一) 關於系爭郵件簽單收據、內政部警政署入出境管理局函、嘉
    義郵局函、鑑定詢問單、鑑定書、統計表等由各該機關所出
    具之文書內容均與伊無涉，亦非針對伊所製作，與伊涉案與
    否，無關連性。
 (二) 本件檢察官起訴伊偽造郵票犯行，完全是根據乙○○之指訴
    而被其所誤導，但乙○○自己之辯詞，從來未被採信，今卻
    根據其供述，認定伊參與偽造郵票，此不合邏輯，乙○○無
    非祇是要找出一個上手來減輕自己的刑責。系爭郵票均自國
    外進口，然伊並未出國過，亦無國外通聯紀錄，而系爭郵件
    簽單收據，乙○○承認是其所書寫蓋印，客觀上足顯示伊未
    參與領取郵件之過程。倘偽造郵票之郵件遲至91年5月14日
    始寄抵嘉義北社郵局，則伊絕不可能早在同年月13日即將系
    爭偽造郵票交付給乙○○；又倘91年5月13日即出現偽造郵
    票，因翌日即5月14日系爭郵件才寄抵嘉義北社郵局，則本
    件查獲之偽造郵票，亦與伊無關。如果伊要拿偽造郵票給乙
    ○○販售，何需乙○○將郵件取交與伊，待伊回過頭來又交
    給乙○○，此不合情理，何況乙○○至今仍稱不知郵票為偽
    造，何能要求伊知悉郵封內所裝者是郵票，而且是偽造之郵
    票。
 (三) 被告與乙○○所使用之行動電話，公訴意旨謂「有頻仍之通
    聯」，然何謂頻繁？每日通話次數多少次才屬頻仍？又此等
    頻仍之通話，其內容為何？發受話地點為何？與本案待證事
    實之具體關聯性為何？能否證明伊有偽造郵票之犯行，有待
    深究。再者，公訴意旨指伊夥同不詳姓名之人偽造郵票，究
    竟是夥同什麼人？又指先由其他成員在泰國偽造郵票，如果
    夥同什麼人都不知道，又如何會知道什麼是其他成員？此其
    他成員又是如何牽涉到伊？有何證據證明此其他成員與伊有
    關？又倘乙○○不是「其他成員」，則伊與乙○○通聯，與
    本案有何關聯？
 (四) 測謊鑑定形式上是否符合諸如：受測人身心及意識狀態正常
    、同意配合、告知得拒絕受測、施測人員受過良好之專業訓
    練並具相當經驗、測謊儀器品質良好且正常運作、施測環境
    無不當外力干擾等測謊基本程式要件，不無商榷之餘地。且
    詢問之問題結構與待證事實間之關聯性需求薄弱，頂多只能
    證明有人在說謊，但真正之事實為何，卻仍無法明瞭，誠有
    詳為研求之必要。而且測謊問題過於單調、簡略等語（見原
    審卷三第三一頁至第五四頁）。
五、經查：
 (一) 公訴意旨以起訴書證據清單所列第(四)項各項證據，證明系爭
    郵件及偽造郵票係自泰國投遞入境之事實，固無疑義，復為
    被告所不爭執，惟被告否認犯罪，否定其與被訴犯行之關聯
    性。又公訴意旨主要以包括系爭郵件3紙簽單收據在內之物
    ﹙書﹚證，佐以證人乙○○之證言、及被告與證人乙○○之
    測謊鑑定報告，證明該等簽單收據係被告所偽造，進而本於
    推理之作用，證明被告有偽造系爭郵票暨行使之事實，未深
    究證人乙○○證言之憑信性，以及被告測謊鑑定結果之正確
    性，則尚嫌速斷。
 (二) 關於被告及證人乙○○之測謊鑑定，僅為本案判斷基礎之一
    ，被告否認之抗辯，依測謊鑑定結果縱屬虛偽，惟並非證人
    乙○○之指證，應逕予採信之理由，且非等同於被告自白犯
    行，更非本案罪嫌待證事實之證立。
 １ 本件囑請法務部調查局針對被告及證人乙○○所作之測謊鑑
    定，經該局查覆提供測謊鑑定過程參考資料一冊，內含：「
    測謊程序說明」載明測前會談中，告知受測者有隨時中止測
    試之權利，除觀察詢問受測者之身心狀況、受測者對案情供
    述意見外，並解說測試問題所使用之方法及判圖、測試儀器
    隨時保持正常運作紀錄功能、施測環境於控制適溫適溼之專
    業測謊室實施及其他應注意事項；「測謊對象身心狀況調查
    表」施測前調查受測人生理及心理，無不適合受測之情形；
    為上開程序說明及調查之同時，由受測者簽立「測謊同意書
    」，載明受測人於受測當日，經施測人員就測謊內容及使用
    儀器明確說明後，願就施測人員之提問回答（復按被告及證
    人乙○○，係事先經檢察官徵詢測謊意願始安排受測﹝見92
    年度偵緝字第110號卷第37頁背面﹞）；另有施測者安治國
    修畢測謊技術課程之調查局結業證書。形式上符合測謊鑑定
    之基本要件，證據能力無虞，測謊結果得為本案裁判之參考
    。
 ２ 證人乙○○雖就「被告有交付系爭偽造郵票」、「領取系爭
    郵件」等二項問題，研判均無情緒波動反應，認無說謊，固
    助益其指證之真誠性，但是否即具正確性，遽行論斷被告犯
    行，容須加以仔細推敲。證人乙○○之指證，初步縱可跨過
    尚非無稽之門檻，然相較於其他綜合判斷其指證是否與事實
    相符之因素，諸如：指證事實之人、事、時、地、物、數、
    緣由等構成要素、關係人角色扮演、情境、動機、目的……
    等等，並無明顯優越之地位，演繹最高法院歷來裁判見解就
    測謊鑑定報告證據價值所揭示之意旨，測謊鑑定報告並非唯
    一且突出之優勢證據，厥應綜合其他事證之質量，相互辯駁
    印證，始得進以判斷待證事項之真實或存否。
 ３ 本件測謊鑑定雖研判被告否認「交付系爭偽造郵票」、「未
    領取系爭郵件」二事呈情緒波動反應，但僅能憑此懷疑被告
    未據實陳述，動搖其抗辯之成立，尚不得逕認相對之證人乙
    ○○之指證真實且正確無訛。亦即該測謊結果，適合用以攻
    擊、質疑被告答辯之可信度，卻不能執此否定被告之辯解，
    據以認為已滿足待證事實證明要求（最高法院88台上541號
    、91台上4574號等判決意旨參照）。其次，測謊檢查與緘默
    權間之緊張關係，雖有究係針對非供述證據（生理變化）鑑
    定，抑或其仍為供述採取本質之爭論，然無異議者，厥為驗
    證受測者應答與犯罪攸關之問題呈情緒波動反應之測謊結果
    ，要非等同於（任意性）自白。換言之，被告上開辯解，縱
    呈情緒波動反應而鑑定為說謊，然揆諸測謊鑑定之本質──
    從受測者未表顯於外之生理變化與設問題旨間之相對關係，
    顯示出回答者之虛假，或可推論被告內心係肯認設問之題旨
    ，卻刻意矯飾而言不由衷，但卻絕非等同於被告就題旨事實
    自認乃至就犯行自白，殆無疑義。本件被告被訴犯嫌存否之
    關鍵重點，仍應回歸到另案共犯即證人乙○○之供述上，審
    究此一直接積極證據之價值程度。
 (三) 證人乙○○涉及本件偽造郵票案，為利害關係之當事人，並
    非立場客觀中立之第三人。
 1. 本案被告與另案被告即證人乙○○，公訴意旨認渠二人為共
    犯，然因非於同一訴訟程序中被訴，故渠二人並非同案之共
    同被告。又不論共犯是否為共同被告，相互間就彼此之案件
    而言，本質上屬於證人，應依證人之法定程序加以調查（司
    法院釋字第582號解釋參照），按共犯或共同被告之自白，
    不得定性為其他共犯或共同被告之自白，此應無疑義。而共
    犯或共同被告不利於己之自白，本質上反於常人趨吉避兇之
    常態，倘非事實，諒不致如此，故具相當之真實性擔保，其
    自白之同時，倘供述內容指陳共犯或共同被告之涉案情節，
    為免其避重就輕，推諉主要責任，甚或嫁禍他人，猶須以證
    人之身分命具結接受詰問，始得採為認定事實之基礎，遑論
    倘共犯或共同被告自身否認犯罪之同時，抗辯之內容卻指述
    其他共犯或共同被告不利事項之情形，斯時，其供述之誠信
    性與真實性更非無疑。
 2. 證人乙○○因本件販售偽造郵票弊案，觸犯利用職務上機會
    詐取財物之貪污罪，遭判處罪刑在案，其自始至今從來即係
    否認犯罪，就客觀事證明確之部分，諸如系爭郵件及偽造郵
    票之授受，事後固供認無誤，然猶以主觀上不知系爭郵票係
    偽造置辯，經原審調取原審91年度訴字第416號、本院93年
    度上訴字第195號全案（含偵查）卷宗核閱（見原審卷二第
    一一一頁）無訛，並影印附卷。因證人乙○○於其涉犯貪污
    案件中，並非坦認起訴之主要及重要事實且為認罪之表示，
    故並未就其被訴犯行自白，其供述就本案被告而言，自非可
    定性為共犯之自白。證人乙○○並非於自白犯罪之同時，無
    可避免地供述關於本案被告之所作所為，且其之所以指證被
    告，目的於揪出其所謂主事陷害之人，以證明其所謂之清白
    ，並非有不利於己之陳述，明顯欠缺真實性之擔保。又雖不
    因證人乙○○有上開獲益之動機而遽予不採，然由於不能遽
    行排除其欲減輕自身刑責或涉案程度之餘，捲入無辜或參與
    或輕或重情節之他人指為共犯，並將上游或相對主要之角色
    諉由該等他人承擔之可能，就其說詞，自有詳加深入研求查
    證之必要。
 (四) 證人乙○○之證言，有無法究明摒除之嚴重瑕疵，除測謊鑑
    定報告外，所陳旁證，復無足補強達常人均得確信之程度，
    進而證立所供述之事實，證據不足採信。
 １ 細繹證人乙○○針對本件偽造郵票案之來龍去脈，歷來供述
    詳細內容暨要旨，依時序恰大略可區分成三大陳述情狀：
  (1)第一種陳述【證人乙○○最初就系爭偽造郵票乃「阿財」者
    所交付，拒未坦言；嗣指稱「阿財」者即本案被告，並謂被
    告為抵償自身所欠負之債務8萬元，而將系爭偽造郵票交其
    收受，且系爭偽造郵票據被告告稱，係來自於被告前向其任
    職郵局所購之庫存品，尚未指述有關案外人郭志賢涉案部分
    】，詳列如下：
  91年6月11日本件販售偽造郵票弊案爆發，證人乙○○涉嫌
    違反貪污治罪條例，當日於嘉義市調查站應訊，就系爭偽造
    郵票之由來，供稱係與人交換郵票，初謂係不詳姓名之人，
    後經提示系爭郵件投遞收件人乃「林挺志」者，進而供陳該
    不詳姓名之人即「林挺志」（見偵查他字第679號卷第83 頁
    背面至第87頁）。斯時，證人乙○○猶隱瞞其所謂「阿財」
    者涉案之情節。
  91年6月28日，證人乙○○決意將「阿財」者供出，是日在
    嘉義市調查站應訊時，其謂：「大約在91年4月中旬，我以
    前認識的朋友綽號「阿財」男子……要向我借錢，因為我的
    好友郭志賢事前曾打電話知會我，所以我當天約借給他5萬
    元現金……。約於91年5月13日上午，我記得是星期一，業
    務最忙的時候，『阿財』電話詢問『林挺志』國際快捷郵件
    是否寄達北社支局，我告知已寄達後，『阿財』約於12時許
    駕駛紅色轎車到北社支局外……我乃利用輪休午餐時間將郵
    件拿到外面給他，他提供「林挺志」的身分證字號及印章給
    我，以便登錄在領取存根上。當天下午2時許，『阿財』於
    我下午上班前在北社支局外面等我，拿出一疊郵票給我，要
    我利用經辦郵務之便，幫他銷售前述郵票，我告知不便幫他
    銷售郵票，並建議他向集郵社換取現金，但他告訴我因為他
    積欠我約8萬元的債務，又沒有現金可以還我，所以希望以
    郵票票值抵銷債務……」云云（見偵字第3998號卷第七一頁
    正、背面）。同日接受檢察官之偵訊，針對檢察官質諸其前
    謂系爭偽造郵票係以郵票交換而來，何故現卻供稱係用來抵
    債？證人乙○○供稱：「這次講的是對的」云云（見偵字第
    3998號卷第七七頁）。此後，證人乙○○關於收受系爭偽造
    郵票之緣由，堅稱是抵償欠款，復從其供述意旨，可知其所
    指之債務，乃被告所欠負，而系爭偽造郵票原係被告所有，
    並未牽扯他人，強調「這次講的是對的」一語，且迭次指陳
    相同之意旨（如下所述）。
  91年8月5日，證人乙○○在嘉義市調查站應訊時供稱：「『
    阿財』交給我郵票時，我曾質疑郵票的真實性，但『阿財』
    告訴我該批郵票係渠公司庫存的，一再保證郵票是真品……
    」云云（見偵字第3998號卷第一三七頁背面）。再度肯認被
    告欠負債務，且陳明據被告之告稱，系爭偽造郵票來自於被
    告公司庫存，尚未牽扯他人。
  91年8月9日，證人乙○○遭起訴違反貪污治罪條例罪嫌，移
    審訊問時供稱：「是我朋友甲○○向我借錢8萬元，……後
    來甲○○說他有郵票8萬元要拿來抵債，我跟他說最好是現
    金，他說郵票是向我們郵局買的，為何不能拿來抵債，所以
    我才勉強答應他……」、「（當初甲○○向你借錢的時候，
    有無擔保？）沒有，祇有口頭約定，而且因為是好朋友，所
    以我是相信他才會將錢借給他。」云云（見91訴字第416號
    卷第十三頁、第十五頁）。三度肯認係被告欠負債務，其係
    因與被告相熟友好之故而貸借，並陳述被告告稱系爭偽造郵
    票購自其所任職之郵局，亦未牽扯他人。
  (2)第二種陳述【證人乙○○仍稱系爭偽造郵票乃因抵償欠款而
    來，然改口係案外人郭志賢所欠負之債務合計8萬元，均被
    告前來拿取款項，被告僅受託轉交系爭偽造郵票而已，其與
    被告並不熟識，且系爭偽造郵票據案外人郭志賢告稱，來自
    於案外人郭志賢之集郵物品】，詳列如下：
  92年2月20日，證人乙○○於嘉義市調查站與本案被告對質
    供稱：「甲○○受我們共同的朋友郭志賢之囑託，曾分別於
    91年4月17日到北社支局內向我拿5萬元現金、91年4月30日
    拿3萬元、91年5月17日，在申領國際郵件時又拿3萬元」云
    云（見92年度偵緝字第110號卷第28頁）。乙○○之供述自
    此開始轉向，謂被告僅係受案外人郭志賢之託拿取款項。
  92年7月30日，證人乙○○於被告所涉本件偽造有價證券案
    作證，應檢察官訊問時供稱：「我與甲○○沒有來往，甲○
    ○拿給我的假郵票是郭志賢叫甲○○拿來給我的。因為當時
    郭志賢欠我20幾萬元，我向他催很多次，他沒有辦法，他說
    他家裡有集郵票品，說要給我抵債，就叫甲○○拿來給我，
    包裹也是郭志賢叫甲○○來拿的」云云（見92年度偵緝字第
    110號卷第一一四頁）。證人乙○○固猶堅稱系爭偽郵票因
    抵償欠款而來，然翻異前詞，就所指欠款，明確改稱係案外
    人郭志賢所欠負之債務，而被告僅係受案外人郭志賢之託，
    轉交系爭偽造郵票而已，其與被告未有來往，並不熟識，且
    系爭偽造郵票來自於郭志賢之集郵物品。自此以降，證人乙
    ○○就其所謂之抵償債務，以及系爭偽郵票之由來，即轉折
    而為如上迥異之供述，並屢屢陳明詳如下述。
  92年8月28日，證人乙○○在其所涉違反貪污治罪條例案中
    供稱：「郭志賢曾向我說過要以郵票抵債」云云（見91年度
    訴字第416號卷第一六一頁）。
  92年10月15日，證人乙○○於被告所涉本件偽造有價證券案
    作證，應檢察官訊問時供稱：「郭志賢有跟我說過，叫甲○
    ○拿郵票來跟我抵債」、「拿偽票抵債，也是郭志賢委託要
    我幫忙」云云（見92年度偵緝字第110號卷第一二四頁、第
    一二五頁）。
  92年10月20日，證人乙○○在被告所涉本件偽造有價證券案
    中陳報與檢察官之書面提及「因郭志賢先前積欠18萬元……
    郭志賢告之能否以郵票代償部分債務，我答希望以現金」、
    「甲○○於北社郵局門外交與一小包郵票，謊稱郭志賢因現
    金不足，以郵票代償部分債務（5萬元）」、「事實上，郭
    志賢疑係本案首謀」云云（見92年度偵緝字第110號卷第一
    四八至一五０頁背面）。
  93年9月14日，證人乙○○在其所涉違反貪污治罪條例案上
    訴審中供稱：案外人郭志賢先後於91年4月18日及同年月30
    日，分別向伊借5萬元及3萬元，都是由被告來拿錢，案外人
    郭志賢並曾向伊說要以郵票抵債云云（見本院93年上訴字第
    195號卷第一四五頁）。
  (3)第三種陳述【證人乙○○仍稱系爭偽造郵票乃因抵償欠款而
    來，然一改前第一種陳述初指係被告所欠債務8萬元；第二
    種陳述繼改所稱係案外人郭志賢所欠負之債務8萬元；終又
    於此第三種陳述翻異陳稱：係案外人郭志賢負連帶保證責任
    ，囑其將合計8萬元借貸與被告，該8萬元係被告所欠負，事
    後案外人郭志賢叫被告拿系爭偽造郵票抵債，且據案外人郭
    志賢告稱，系爭偽造郵票來自於被告女朋友因工作關係所執
    有，被告並未說明郵票來源】，詳列如下：
    94年5月6日，證人乙○○在被告所涉本件偽造有價證券案，
    於原審審理時結證稱：「郭志賢之前對我說，甲○○的母親
    住院，現在需用錢5萬元，我和甲○○不是很熟，我不可能
    借給他，郭志賢之前也有欠我錢未還，當時是郭志賢叫我將
    錢借給甲○○，他會連帶負責，之後郭志賢叫甲○○拿郵票
    來給我，補貼給我，叫我加減用，用來抵欠債，這筆錢是甲
    ○○欠我的」、「郵票是郭志賢託甲○○交給我的」、「之
    前郭志賢有打電話說要叫甲○○拿郵票來抵充甲○○的欠債
    」、「交郵票時，因為甲○○很匆忙，所以沒有特別說明是
    郭志賢要交給我的」、「伊借給甲○○8 萬元，之後他還清
    ，在5月17日拿郵票來還時，再向伊借3萬元，所以總共向伊
    借過11萬元」、「伊計4月18日借5萬元、4月30日借3萬元給
    甲○○，都是透過郭志賢打電話向伊借，5月17日是甲○○
    自己向伊借3萬元」、「郭志賢對我說過甲○○的女朋友那
    裡，因為工作的關係有一些郵票，要拿來跟我抵債」、「甲
    ○○則未說明郵票之來源」云云（見原審本案審(三)卷第七頁
    、第十七頁、第十九頁、第二一頁至第二二頁）。
 2. 是綜合證人乙○○就系爭偽造郵票之前手，先謂不詳姓名男
    子，繼改謂「林挺志」者，末改謂綽號「阿財」者；又就收
    受系爭偽造郵票之緣由，先謂以郵票交換而來，後改謂債務
    人抵債所交付來者；又查證系爭偽造郵票來路之對象？初謂
    據被告告稱，繼改謂據案外人郭志賢之告稱；就系爭偽造郵
    票之出處？初謂係來自於被告前向其任職郵局所購之庫存品
    （被告告稱），繼改謂來自於案外人郭志賢之集郵物品（案
    外人郭志賢告稱），末又改謂來自於被告女朋友因工作關係
    所執有（案外人郭賢告稱）；就欠負債務之人？先謂係被告
    所借（與被告相熟友好之故），繼改謂係案外人郭志賢所借
    ，末又改謂係案外人郭志賢連帶擔保由被告所借（與被告不
    熟，不可能直接借貸）。證人乙○○歷來供述歧異之處，多
    不勝數，出入之情，顛三倒四，全然不符其所稱早已將全案
    交待清楚，僅未將本案被告其人講出來而已云云（見原審91
    訴字第416號卷一第一四三頁；原審本案卷(三)第二四頁），
    幾可斷言其事理瑕疵、紊亂，復因有脫罪或獲邀寬典之動機
    ，指證之真誠性堪虞。
 3. 又證人乙○○初於91年6月11日因販售系爭偽造郵票弊案遭
    搜索並接受嘉義市調查站之訊問，歷經偵查系爭偽造郵票，
    與編號000000000、000000000、000000000號等3件載明收件
    人「林挺志」，且投遞地址「嘉義市○○街245號北社分局
    」即嘉義北社郵局所在地址之系爭郵件（見91年度他字第
    679號卷第九十頁至九二頁郵封外包註記投遞地址）等情，
    理應即時驚覺事態嚴重，詎乙○○猶虛應諉稱：來自不詳姓
    名男子之郵票交換，其人為「林挺志」云云，並就調查員關
    於其稱與「林挺志」於91年4月中旬交換郵票云云，明顯與
    系爭郵件迨同年5月間始寄抵嘉義北社郵局之事證衝突之質
    疑，徒以「我不知道」一語搪塞（見91年度他字第679號第
    八七頁），未見其陳明有利之證據方法暨指出調查途徑─
    ─尚有本案被告或案外人郭志賢涉嫌，則本案被告或案外人
    郭志賢是否果有涉案或其涉案情節如何，是否真如證人乙○
    ○事後所言者，均令人高度懷疑。蓋從系爭郵件逕投遞至嘉
    義北社郵局存局候領，並佐以證人乙○○自承該郵件簽單上
    「林挺志」國民身分證統一編號及印文均經其親自填寫壓蓋
    （見91偵3998卷第七一頁；91訴字第416號卷第一四三頁）
    而渠為實際簽收人以觀，系爭郵件之上開收領過程，非不得
    由任職嘉義北社郵局之證人乙○○一人獨立完成，則是否果
    有其所稱之本案被告或案外人郭志賢詢問並叮囑留意代辦系
    爭郵件收領等情，在在啟人疑竇。
 4. 證人乙○○就案外人郭志賢涉案部分，初於改變心意決定將
    綽號「阿財」者供出時，猶加以隱瞞，迨漸次追查出該「阿
    財」者真實身分即本案被告之後，又堅指被告積欠款項而以
    系爭偽造郵票抵償債務之同時，仍未有隻字片語提及其所謂
    案外人郭志賢之涉案情節（按如前述證人乙○○第一階段之
    供述）。乙○○既自認冤屈，初於決意和盤托出內情時（依
    其事後所陳關於案外人郭志賢與本案被告之具體角色扮演等
    情節），要非繁瑣，當時縱一時無法盡述，惟稍敘其梗概，
    應非難事。況且，依證人乙○○所陳，其與案外人郭志賢相
    熟，與被告反而相對陌生，且被告倘係承案外人郭志賢之意
    授受款項與系爭偽造郵票，則案外人郭志賢顯為證人乙○○
    所稱設計陷構之「首謀」（見92年度偵緝字第110號卷第一
    五０頁背面，91訴字第416號卷第一四四頁），詎乙○○就
    此竟未置一詞，徒於本案被告身上著墨，殊違情理，且至今
    仍無法為合情理之說明。
 5. 被告所使用之行動電話0000000000號與證人乙○○所使用之
    行動電話0000000000號，固陸續於91年5月2、4、9、10、13
    、16、17、18、30、31日均有通話之紀錄（見本案原審(二)卷
    第一四八頁至第一五八頁），用以證明聯繫之內容即本件偽
    造郵票相關事宜，雖具自然之關聯性，然是否進而堪認被告
    涉嫌被訴犯行情節於經驗上有無高度之蓋然性，達到使一般
    人均得確信之程度，顯不能遽下斷言，毋寧應再佐以其他事
    證補強。蓋被告並不諱言曾至嘉義北社郵票向證人乙○○拿
    取5萬元現款（92偵緝字第110號卷第十三頁按蔡茂國指乙○
    ○、第二八頁、第三二頁），雖所陳之日期從來均祇為91年
    4月17日，此亦據證人乙○○當場對質時一度肯認（見偵緝
    字第110號卷第二八頁），被告所言，似非無稽。然證人乙
    ○○除上揭供述外，復堅指於同年5月間，其與被告亦有金
    錢借貸往來，倘果有其事，則渠二人間容亦需為聯絡，惟與
    被告是否果有交付系爭偽造郵票與證人乙○○，亦無何必然
    之關聯性。上開客觀通聯紀錄，尚無其他積極證據足以佐證
    被告拿取5萬元係在91年5月間，進而可謂被告係於該日期領
    取系爭郵件及交付偽造郵票等情，洵難徒憑上開通聯紀錄，
    推斷通話內容即係交涉本件偽造郵票案。
 6. 況證人乙○○先於91年6月11日弊案爆發當日，在嘉義市調
    查站應訊，指證係「林挺志」者前來嘉義北社郵局領取系爭
    郵件與交付系爭偽造郵票之實際日期，並非本件簽單收據上
    所顯示之「91年5月14日及同年月17日（否定）」，此乃稽
    查時發現後補蓋云云（見91年度他字第679號卷第87頁，又
    另案證人即嘉義北社郵局局長蕭文雄亦指示乙○○查閱實際
    申領日期乙○○為未加蓋領取日期章戮即要求乙○○回想客
    戶確實日期等情之證述，見91年度偵字第3998號卷第六二頁
    正、反面）。嗣於91年6月28日，證人乙○○同在嘉義市調
    查站應訊，改口綽號「阿財」者於「91年5月13日及同年月
    17日﹝按91年5月17日，證人乙○○與被告間並無通話，見
    本案原審(二)卷第149頁至第163頁通聯紀錄﹞」，前來嘉義北
    社郵局領取系爭郵件與交付系爭偽造郵票（見91年度偵字第
    3998號卷第七一頁背面、第七二頁）。繼於92年2月20日，
    證人乙○○在嘉義市調查站應訊，將有關被告領取系爭郵件
    之時間，供稱「應更正為91年5月14日」（見92年度偵緝字
    第110號卷第二六頁），復於92年3月6日，具狀陳報檢察官
    稱「91年5月14日上午10時40分，伊何必通知柯某郵件已到
    ﹝按依電話通聯紀錄顯示，是日其與被告間並無通話﹞……
    且北社郵局蕭局長證實中午12時32分﹝按指下述嘉義市調查
    站會同嘉義北社﹙支﹚郵局支局長蕭文雄觀覽91年5月17 日
    該郵局監視錄影畫面後之證詞﹞，伊有帶郵件外出存領」（
    見92偵緝字第110號卷第五七頁背面、見91年度偵字第3998
    號卷第六一頁背面）。依證人乙○○謂其歷來作證所陳述之
    客觀事實經過一致，僅其所接觸之對象計有不詳姓名男子、
    「林挺志」或綽號「阿財」者之歧異，實際上所指者均係本
    案被告（見原審91訴字第416號卷第一四三頁；本案原審(三)
    卷第二四頁）以觀，茲倘被告果與證人乙○○接觸，所為者
    亦係關於系爭郵件及偽造郵票之授受，則其確切日期，或謂
    非「91年5月14日及同年月17日」，或謂「係91年5月13日及
    同年月17日」，或終更正謂「係91年5月14日」，反反覆覆
    ，究係何日，混沌迷離，從證人乙○○刻意援引與被告間之
    通聯紀錄，及嘉義北社郵局監視錄影以實其說，惟經查證卻
    與事實不符以觀，不能排除其每每視案情之發展，隨意附會
    客觀事證以圖圓謊。縱採信證人乙○○之言，經循其一度供
    述之上開日期，追查各該當日嘉義北社郵局之監視錄影畫面
    ，因逾保存期限之故，祇剩案發初時，由嘉義市調查站所查
    扣之該郵局91年5月17日之監視錄影帶。經原審於準備程序
    當庭勘驗，僅見當日中午12時32分時，證人乙○○在該郵局
    內，從其所在位置，拿著一牛皮紙袋外出，紙袋內容物不詳
    ，走出郵局後，未見其與任何人碰頭（按為已逸出監視鏡頭
    畫面），監視鏡頭所及之郵局門口範圍，亦無車輛停置，經
    原審勘驗監視錄影帶無誤（見本案原審(二)卷第一七０頁，偵
    查中經嘉義市調查站會同嘉義北社﹙支﹚郵局支局長蕭文雄
    觀覽，亦同此內容，見91偵3998號卷六一頁）。關於證人乙
    ○○所指被告其人及其所駕駛之紅色汽車等要項（見91年度
    偵字第3998號卷第七一頁背面；原審91訴字第416號卷第一
    四三頁），則付之闕如，難謂有實據足憑，不足採信。
 (五) 縱依本件測謊鑑定報告，假設被告曾向證人乙○○領取過系
    爭郵件及交付系爭偽造郵票，並採納證人乙○○就本件偽造
    郵票案之來龍去脈，經深思熟慮後所為之如前揭其第二、三
    種陳述，即其所迭稱之被告乃承案外人郭志賢之命，拿系爭
    偽造郵票來抵債等情，則證人乙○○指稱其取得系爭偽造郵
    票之主要對象，厥乃案外人郭志賢，且其自力追查之結果，
    高度懷疑案外人郭志賢為主謀者，則被告之角色，似僅居中
    轉交系爭偽造假郵票抵債而已。此由證人乙○○指稱：被告
    領取系爭郵件約為正午時分，嗣再於當日下午2時許，始拿
    系爭偽造郵票交付販售云云（見91年度偵字第3998號卷第七
    一頁），可見被告未直接開拆郵封取出系爭偽造郵票交付證
    人乙○○販售，如此迂迴行事，倘非被告就系爭郵件及偽造
    郵票毫無所悉，即係仍須將之攜回與案外人郭志賢之故，亦
    可窺見被告之角色並非主其事者。故縱認被告曾向證人乙○
    ○領取系爭郵件，亦曾交付系爭偽造郵票與證人乙○○，然
    參酌全案缺乏任何足資認定被告曾出境泰國（按未有任何出
    境紀錄，見91年度偵字第6869號卷第21頁入出境查詢單﹝87
    年1月1日至91年10月11日﹞）或有國際通話聯絡之事實（詳
    後述），被告本身就系爭偽造郵票，亦並非境外現實製造或
    境外現實寄入之人，亦無現實參與製造或寄入事實可證實，
    殆無疑義，則針對被告「是否自國外進口偽造郵票」此一設
    問，與被告本案被訴偽造郵票暨行使犯行有關聯之意義者，
    應侷限在被告與該等偽造系爭郵票進口販售者，是否有同謀
    之犯意聯絡？
 (六) 按未參與犯罪構成要件行為者之應論以共同正犯，以出於自
    己犯罪意思事前通謀為限，且同謀共同正犯，因其僅有參與
    犯罪謀議之行為，則其究如何與下手實施犯罪行為之正犯為
    謀議之具體情事，須以積極證據加以嚴格證明始可（最高法
    院92年度台上字第6736號、90年度台上字第3693 號等判決
    意旨參照）。惟查：
 1. 經清查案卷內所得悉被告使用之電話﹙05﹚0000000、00000
    00000、0000000000等門號在91年度本案件發生前後期間之
    通話明細類別暨費用紀錄，無以認定其曾為國際通話聯絡，
    不能補強證人乙○○之指證，詳述如下：
  (1)﹙05﹚0000000號──經中華電信台灣南區電信分公司嘉義
    營運處檢送於91年1月1日起迄同年8月31日止之國內外長途
    通話﹙含市內﹚明細清單，查無國際電話通話紀錄（見92年
    度偵緝字第110號卷第六四頁至第九一頁）。又91年全年度
    ，除2月份電話費為944元外，餘均約為200餘元至400餘元不
    等，因並無異常暴增之情事，無以認定有國際長途通話（見
    本案原審(二)卷第八五頁）。
  (2)0000000000號──經泛亞電信股份有限公司查覆結果，關於
    91 年1月1日起迄同年8月31日止之通話紀錄明細，已逾保存
    期限，無從查考（見92年度偵緝字第110號卷第一０一頁）
    。又91年1月至10月之電話費紀錄，至多1000餘元，其餘約
    300餘元、700餘元及900餘元不等，缺乏對照依據，無從研
    判是否有國際長途電話之通話（見本案原審(二)卷第1一０四
    頁）。
  (3)0000000000號──和信電訊股份有限公司查覆結果，關於91
    年1月1日起迄同年8月31日止之通話紀錄明細，已逾保存期
    限，無從查考（見92年度偵緝字第110號卷第九四頁）。又
    因該門號係以預先儲值通話金額方式保有所屬門號（預付卡
    ），故無月結帳單及繳款（見本案原審(二)卷第一六四頁）。
 2. 至於證人乙○○所指全案首謀之案外人郭志賢，其於卷內可
    得查考所使用之電話門號，於91年度本案件發生前後期間，
    關於0000000000號，於91年1月至10月之電話費紀錄，其中4
    月至8月間，除6月份為6625元外，大抵約為2000餘元至4000
    餘元不等，缺乏對照依據，無從研判是否有國際長途電話之
    通話（見本案原審(二)卷第一０四頁）；關於﹙05﹚0000000
    號，於91年全年度中重點4月至6月間之電話費紀錄，則約僅
    200餘元至300餘元左右，對照其他月份之金額，或持平甚或
    更低，顯無異常暴增之情事，無以認定有國際長途通話（見
    本案原審(二)卷第八六頁），同亦難補強證人乙○○之指證。
 (七) 檢察官初於偵查時，懷疑被告有湮滅證據之虞，為蒐證之必
    要，聲請搜索被告自陳之住居所（亦為與其聯繫頻繁之女友
    即案外人許振芬之住居所「嘉義市○○○路321巷91 弄2號
    」，然搜索並無所獲（見91年度偵字第6869號卷第四二頁至
    第四六頁）。又迨起訴審理中，再就系爭郵件簽單收據所留
    聯絡電話號碼「0000000000」深入調查，得知持用上開行動
    電話者之資料，其人為「陳雅文」、身分證號碼為「Ｚ00000
    0000」、電話費帳單寄送地址為「嘉義市○○路412 號」、
    聯絡電話為「﹙05﹚0000000」。再循線追索，「嘉義市○
    ○路412號」住戶為案外人林錦英、林德雄夫婦及其家人；
    「﹙05﹚0000000」為案外人陳良湖所申設，其姪孫女為「
    陳雅『雯』」，查證結果，彼等均謂與本案被告、證人與關
    係人等俱不相識，而「Ｚ000000000」則為不存在之身分證號
    碼（見本案原審(一)卷第一四一頁、原審(二)卷第十三頁、第十
    六頁至第十九頁、第二六頁至第二七頁、第六三頁至第六七
    頁），皆未見認識或牽扯本案被告之處，均無不利被告之事
    證。
 (八) 91年5月10日自泰國寄發之系爭首封郵件，分別於91年5月11
    日、暨12日（週日）上午8時，已送抵嘉義郵局，有嘉義郵
    局於郵件簽單收據所蓋收件日期戳可證。依國際快捷郵件於
    假日仍照常投遞，以及嘉義地區郵局間傳遞之速度而言，至
    遲應於次日（即5月13日星期一）上午，即由嘉義郵局送抵
    嘉義北社郵局。而系爭郵件簽單收據上所顯示之日期係稽查
    時倒蓋等情，有上開國際郵件可據（見偵查卷91年度他字第
    679 號卷第87頁）。又證人乙○○於自身所犯貪污罪案件中
    之辯詞：系爭偽造郵票最早發現對外售出之日期為91年5月
    13日，然系爭郵件之寄抵嘉義北社郵局，卻係於翌日之91年
    5月14日云云，即有扞格不符之情形，顯不可採，無以採信
    乙○○之供詞。又系爭自泰國投遞進口之郵件，其內所裝者
    ，確為系爭偽造郵票，緣於早在泰國海關時即遭截留抽查後
    始刻意放行，有內政部警政署入出境管理局91年5月27日境
    仁彬字第09100 57632號函可稽。前揭事實，於證人乙○○
    觸犯貪污詐取財物罪案件中，為承審法院調查綦詳認定在案
    ，並經原審調取暨影印該案全部卷證核閱無誤。
 (九) 被告於原審請求調查證人乙○○所保管之郵票預付款短少25
    699元，能否印證與系爭偽造郵票之張數有無關連？又被查
    獲之系爭偽造郵票4317張究係何人所有？並查明境外寄入而
    存局候領之郵件，由收件人至郵局具領之整個作業控管流程
    與所須蓋用之聯單暨戳記等事項等情，惟就查證該等情事與
    本案究有何之關連性，以及對本案之調查、釐清究有若何之
    助益，未能為相當之釋明，且本案之關鍵證據即證人乙○○
    之證言，既已有前揭嚴重之瑕疵而難採信，無足認定被告犯
    行，此部分顯無為此再做無益調查之必要。
 (十) 至公訴人於本院聲請傳訊證人乙○○之二哥蔡茂祈，蔡茂祈
    至本院證稱：於本院就乙○○被羈押期間曾前往嘉義縣中埔
    鄉找郭志賢，因乙○○說偽造之郵票是郭志賢託人拿給他的
    ，郭志賢說如果伊拿出錢來，他可以叫被告跟伊談判，叫被
    告把本案扛下來，至有無說郵票交給被告，為何要叫被告扛
    下來伊不清楚，他有說要跟他談條件，被告有無向伊弟弟借
    錢伊不知道等語（見本院九十四年十月十九日審判筆錄第四
    頁至六頁）；足見證人蔡茂祈顯然對本案並無所悉，不清楚
    系爭郵票如何交給被告，而據蔡茂祈所稱乙○○說那些偽造
    郵票是郭志賢託人拿給他云云，則乙○○理應確有收到系爭
    偽造郵票，惟是否郭志賢所委託他人轉交，則尚非無疑，已
    如上述，至蔡茂祈所陳郭志賢有意叫被告扛下本件案情，理
    由不清楚云云，則足見本件被告因何緣故須屈就而扛下本件
    犯行，蔡茂祈亦未陳明，所為證述（有關被告如何犯行）並
    無可採；至乙○○陳稱伊二哥見過郭志賢後回來跟他說他什
    麼東西都會印云云，顯與證人蔡茂祈所陳上開情節迥異，蔡
    茂祈並未言及郭志賢什麼都能印等情，乙○○之陳述亦無根
    據，自無可採。
六、綜據上述，公訴意旨主要論據之證人乙○○所為指證，立場
    尚非客觀中立，佐以其所涉貪污罪行之客觀事證，併斟酌被
    告與證人乙○○之測謊鑑定結果，認定被告涉嫌偽造郵件簽
    單收據及偽造郵票暨行使等犯行云云，尚未深入剖析證人乙
    ○○證言之憑信性有重大瑕疵，實難採為認定被告犯行之基
    礎。除此之外，公訴人復未能再提出適合於證明被告被訴犯
    行之積極證據，並指出調查之途徑暨說明其關聯性予以補強
    ，整體證明力容有未足，尚無法達使通常之人均得確信無疑
    之程度，自不足為被告被訴事實之認定。此外復查無其他積
    極證據足認被告有被訴所指之犯行，原審爰綜合全案事證及
    辯論意旨，諭知被告無罪。本院經核並無不合，公訴人認乙
    ○○已於第三次偵訊時供出郭志賢介紹被告向伊借貸，並交
    付偽造郵票以抵償債務，並有上開通聯紀錄等可按，被告稱
    伊手機曾借給案外人郭志賢等情不足採信，又加上案外人郭
    志賢與乙○○間有多次金錢往來之情，被告就有無交付郵票
    給乙○○抵償之問題亦遲疑良久始答覆沒有等情，是案外人
    郭志賢之回答應有心虛，又測謊報告亦有被告就上開問題呈
    說謊之反應，是被告涉犯本案事證亦堪認定云云，均不足採
    為不利被告之積極證據，其上訴請求撤銷改判，為無理由，
    應予駁回。
據上論結，應依刑事訴訟法第三百六十八條，判決如主文。
本案經檢察官曾銘芳到庭執行職務。
中　　華　　民　　國　　94　　年　　11　　月　　2 　　日
                  刑事第二庭    審判長法  官  葉居正
                                      法  官  李文福
                                      法  官  莊俊華
以上正本證明與原本無異。
檢察官如不服本判決應於收受本判決後十日內向本院提出上訴書
，其未敘述上訴理由者並得於提起上訴後十日內向本院補提理由
書。
　　　　　　　　　　　　　　　　　　　書記官  廖明娟
中　　華　　民　　國　　94　　年　　11　　月　　3 　　日
